【裁判字號】    89,上易,144
【裁判日期】    890428
【裁判案由】    詐欺
【裁判全文】
臺灣高等法院刑事判決                  八十九年度上易字第一四四號
    上  訴  人  臺灣板橋地方法院檢察署檢察官
    上  訴  人
    即  被  告  甲○○
    選任辯護人  黃秋雄
右上訴人，因被告詐欺案件，不服臺灣板橋地方法院八十八年度易字第五三四號，中
華民國八十八年八月五日第一審判決（起訴案號：臺灣板橋地方法院檢察署八十八年
度偵緝字第一一九、一三一號及以八十七年偵字第一六四八二號移由原審併辦）提起
上訴，本院判決如左：
    主      文
原判決撤銷。
甲○○連續意圖為自己不法之所有，以詐術使人將本人之物交付，處有期徒刑捌月。
    事      實
一、甲○○係順泰企業社之負責人，經營承攬工程業務，自八十六年九月中旬間起，
    明知其財務狀況不佳，已有支票退票紀錄，為無清償能力之人竟意圖為自己不法
    所有之概括犯意，於八十六年十月間，向爾西蓋企業有限公司（下稱爾西蓋公司
    ）購貨，委由黃書銘經營之豪昇營造廠有限公司（下稱豪昇公司，未經設立登記
    ），為甲○○擔任給付貨款之連帶保證人（黃書銘未涉共犯詐欺，業經原審判決
    此部分無罪確定），使爾西蓋公司之代表人戊○○陷於錯誤而交付價值新台幣（
    下同）二十八萬二千七百元之水泥管、溝蓋等貨物予甲○○；甲○○又基於前揭
    同一犯意，於八十七年三月間，明知其所有房屋已被法院查封拍賣，竟向億山建
    材有限公司（下稱億山公司）詐騙得價值七十八萬三千六百六十二元之貨物木材
    一批；再於八十七年六月間向友嘉實業股份有限公司（下稱友嘉公司）詐騙得價
    值二萬一千零六十元之電動工具等貨物；其承前開犯意，於八十七年三月間向乙
    ○○○○有限公司（下稱建發公司）詐稱其工地因急需材料，要求建發公司載送
    五金材料至工地，告訴人建發公司不疑有他，遂於八十七年三月間起至八十七年
    五月間止，連續將五金材料數批，運交給甲○○簽收，貨款共計二十二萬五千九
    百一十四元，惟甲○○八十七年五月間即不知去向，且分文未付；另甲○○於八
    十六年十一月十日，與大都市營造工程股份有限公司（下稱大都市公司）簽訂工
    程承攬契約，而承攬三重市「公二十九」、「公六」地下停車場新建工程，甲○
    ○並與大都市公司約定，由甲○○先施作三重市「公二十九」地下停車場工程完
    工，方得再施作三重市「公六」地下停車場工程，惟甲○○於施作三重市「公二
    十九」地下停車場工程期間，因其所有房屋遭拍賣，且工資無法發放，致未能順
    利完工，甲○○並自八十七年六月二十七日起，即未再施作三重市「公二十九」
    地下停車場工程，甲○○明知其未能施作三重市「公二十九」地下停車場工程完
    工，「公六」地下停車場工程部分即將遭大都市公司解除承攬契約而無法施作之
    際，竟承前開犯意，於八十七年七月四日，在台北縣土城市○○路三號一樓，向
    翊尚有限公司（下稱翊尚公司，負責人為丁○○）之員工丙○○（係丁○○之子
    ）提示其與大都市公司所簽訂之「公六」地下停車場工程承攬契約書，並詐稱：
    因恐人手不足，而影響工程進度，願將該「公六」工程讓渡予翊尚公司云云，丙
    ○○遂代表翊尚公司與甲○○簽訂工程讓渡書，並陷於錯誤而當場交付如附表所
    示之二張支票，嗣甲○○並將該二張支票提示兌現，惟大都市公司於八十七年八
    月間已解除與甲○○所訂立關於三重市「公六」地下停車場新建工程承攬契約，
    翊尚公司於八十七年九月間欲施作該工程時，經大都市公司告知，始知受騙。
二、案經被害人爾西蓋公司、億山公司、友嘉公司、翊尚公司訴請台灣板橋地方法院
    檢察署檢察官偵查起訴。建發公司部分並經該署檢察官以八十八年偵字第二五五
    五四號移送本院併案審理。
    理      由
一、前揭犯罪事實，訊據上訴人即被告甲○○矢口否認。並辯稱：伊因向大都市公司
    承攬「永和市仁愛公園興建地下停車場工程」所需，經黃書銘介紹而向告訴人爾
    西蓋公司訂貨，並用於該工程，伊另因承攬大都市公司之「三重市公二十九新建
    工程」所需，而於八十七年三月間向億山公司及建發公司訂購貨物，八十七年六
    月間，因友嘉公司之業務員來推銷電鎚、圓鋸機等產品，伊因上開工程所需，即
    與友嘉公司達成合意購買二萬一千零六十元之貨物，因大都市公司遲未核撥工程
    款，致影響伊之支付能力，所以伊後來才未能支付積欠爾西蓋公司、億山公司、
    建發公司及友嘉公司之貨款，伊並無詐欺之故意等語。另稱因為伊所施作三重市
    「公二十九」工程已趕不上進度，因怕耽誤「公六」工程進度，所以就將「公六
    」工程轉讓給翊尚公司，伊並沒有詐欺之故意云云。
二、查被告於偵查中自承其八十六年六月已有退票紀錄，八十七年三月房屋被法院查
    封拍賣（詳八十八年偵緝字第一一九號卷第三十三、三十四頁筆錄），足證其經
    濟情況確屬窘迫。被告供稱其完成大都市公司之工程，領得工程款後，足以清償
    前開貨款，惟查被告自承領得部分工程款（八十六年十二月至八十七年二月，共
    領一百二十萬元）均花費在付工資上面，並未清償先前積欠之爾西蓋公司分文，
    且被告自承因房屋遭拍賣，無力做工程而被大都市公司解約（見同上筆錄）。顯
    見被告並無資力承包工程，係先向前開各公司訂購貨物支應工程所需，以工程款
    支付工資，致最終無法清償貨款，何得謂其於訂貨之初，無不法所有之犯意？被
    告確有詐欺行為，迭據告訴人爾西蓋公司、億山公司、友嘉公司、建發公司之代
    表人或代理人於偵審中分別指訴綦詳，並有買賣合約、訂貨發票、付貨款支票暨
    退票理由單、寄存品明細表、出貨單等影本在卷可佐。且其支付爾西蓋公司貨款
    之支票，係向陳成義所借，陳成義申領之支票係由被告保管，被告於簽發支票之
    初，已知無法兌現，被告詐購貨物之犯行至為明確，所辯各節，不足採信。
三、被告確有詐欺翊尚公司之事實，業據翊尚公司告訴代理人丁○○、郭品吟於原審
    到庭指訴綦詳，復有工程讓渡書影本一份、三重市公六地下停車場工程承攬契約
    書影本一份及如附表所示之支票影本二紙在卷可憑（見八十七年度偵字第一八四
    三五號偵查卷第三頁至第五頁，及八十八年四月一日告訴代理人郭品吟於原審庭
    呈之支票影本），而證人即大都市公司之工地副主任翁泓志於原審到庭證稱：被
    告甲○○係承攬「公二十九」停車場之模板工程，伊當時是監工，惟甲○○只有
    做到地下二層之工程就離開了，他實際上施作模板工程的時間，係從八十七年一
    月到八十七年六月二十七日止，而八十七年七月一日至十五日，大都市公司並發
    了三封存證信函給他，因為當時大都市公司和他約定，他要先完成「公二十九」
    工程，才能再施作「公六」工程，結果他因為沒有完成「公二十九」工程，所以
    就沒有再施作「公六」工程的問題，而伊之公司並有向他提出解除「公六」工程
    承攬契約之存證信函等語屬實（見原審法院八十八年三月十八日訊問筆錄），復
    有存證信函四紙在卷可憑（見證人翁泓志於八十八年三月十八日於原審庭呈證物
    ），顯見被告甲○○自八十七年六月二十七日起即未再施作三重市「公二十九」
    地下停車場工程，原審法院再質之被告甲○○何以翊尚公司無法施作三重市「公
    六」工程，被告甲○○亦供稱：因「公二十九」工程無法完成，所以「公六」工
    程無法施作等語（見原審法院八十八年七月二十二日審判筆錄），凡此均足徵被
    告甲○○自八十七年六月二十七日起，即未再施作三重市「公二十九」地下停車
    場工程，甲○○應知其未能施作三重市「工二十九」地下停車場工程完工，導致
    「公六」地下停車場工程部分亦無法施作，其於將遭大都市公司解除承攬契約而
    無法施作之際，與翊尚公司訂立讓渡契約而取得如附表二張支票並兌現，其有詐
    欺之故意，至為灼然，此外並有與翊尚公司簽訂之讓渡契約影本乙份在卷可佐。
    是被告甲○○所辯，顯係圖卸刑責之詞，不足採信。此部分事證已臻明確，被告
    犯行亦堪認定。
四、核被告所為，係犯刑法第三百三十九條第一項之詐欺取財罪。其先後多次犯行，
    時間緊接、手法相同，顯係基於概括之犯意為之，為連續犯，應論以一罪。原審
    因而予以論罪科刑，固非無見。惟查原判決認被告向爾西蓋公司、億山公司、友
    嘉公司購貨部分不成立犯罪。建發公司告訴，檢察官移送併辦部分純屬民事糾紛
    ，退回併辦，所持見解，自非允洽。被告上訴，否認犯罪，指摘原判決不當，雖
    無理由。檢察官上訴，認被告確有詐騙爾西蓋公司，指摘原判決不當，核有理由
    ，原判決既有可議，自應由本院將之撤銷改判。爰審酌被告犯罪所得，暨其犯罪
    之動機、目的、手段、所生之危害，且事後仍未與告訴人翊尚公司等達成和解等
    一切情狀，量處有期徒刑捌月，以示懲儆。
五、據上論斷，應依刑事訴訟法第三百六十九條第一項前段、第三百六十四條、第二
    百九十九條第一項前段，刑法第五十六條、第三百三十九條第一項，罰金罰鍰標
    準條例第一條前段，判決如主文。
本案經檢察官施良波到庭執行職務。
中     華     民     國    八十九   年       四       月      二十八    日
                             臺灣高等法院刑事第四庭
                                 審判長法  官  蔡  永  昌
                                       法  官  徐  昌  錦
                                       法  官  陳  榮  和
右正本證明與原本無異。
不得上訴。
                                       書記官  劉  麗  芬
中     華     民     國    八十九   年       五       月        一      日
附錄：本案論罪科刑法條全文
刑法第三百三十九條第一項：
意圖為自己或第三人不法之所有，以詐術使人將本人或第三人之物交付者，處五年以
下有期徒刑、拘役或科或併科一千元以下罰金。
附表：
┌────┬─────┬─────┬─────┬─────┬──────┐
│編  號  │支票票號  │  發票日  │ 發票人   │票面金額  │   付款人   │
├────┼─────┼─────┼─────┼─────┼──────┤
│  一    │ＹＣ二一六│  八十七  │ 翊尚有限 │新台幣十九│  台北銀行  │
│        │一六三六  │  年七月  │ 公司     │萬元三千七│  永春分行  │
│        │          │  六日    │          │百五十元  │            │
├────┼─────┼─────┼─────┼─────┼──────┤
│  二    │ＹＣ二一六│  八十七  │ 同右     │新台幣十五│  同右      │
│        │一六三四  │  年八月  │          │萬元      │            │
│        │          │  十日    │          │          │            │
└────┴─────┴─────┴─────┴─────┴──────┘


司法院資訊處製作；財團法人民間司法改革基金會備份。
